臺灣高等法院刑事判決　　　　　　 94年度上更(一)字第126號
上　訴　人
即　被　告　己○○原名陳玉雲.
上　訴　人
即　被　告　癸○○原名劉泰芳.
前列二人共同
選任辯護人　張瑞釗律師
上列上訴人即被告因重利等案件，不服臺灣臺北地方法院87年度
訴字第896號，中華民國90年5月28日第一審判決（起訴案號：臺
灣臺北地方法院檢察署86年度偵字第27615號、第27827號、87年
度偵字第1802號、第1815號、第6346號），提起上訴，於本院判
決後，經最高法院第一次發回更審，本院更為判決如下：
    主  文
原判決撤銷。
己○○共同以乘他人急迫貸以金錢，而取得與原本顯不相當之重
利為常業，累犯，處有期徒刑貳年。扣案之名片拾陸張、空白本
票貳拾張、借款填寫基本表捌張、電子計算機壹台、帳單壹張、
借款客戶資料表貳張、電話 0000000000具、空白本票貳本、筆
記紙壹張、清償款項壹張、空白借據拾壹張、空白客戶資料捌張
、清償證明書拾壹張、借款切結書參拾張、授權書拾肆張、委任
書拾陸張、錢莊利息筆記資料壹疊均沒收。癸○○共同以乘他人
急迫貸以金錢，而取得與原本顯不相當之重利為常業，處有期徒
刑壹年。扣案之名片拾陸張、空白本票貳拾張、借款填寫基本表
捌張、電子計算機壹台、帳單壹張、借款客戶資料表貳張、電話
000000000 0具、空白本票貳本、筆記紙壹張、清償款項壹張、
空白借據拾壹張、空白客戶資料捌張、清償證明書拾壹張、借款
切結書參拾張、授權書拾肆張、委任書拾陸張、錢莊利息筆記資
料壹疊均沒收。
    事  實
一、己○○（於犯本案之前名為陳玉雲，於犯本案時名為陳耘敏
    ，之後改名為陳俐陵，再改名為己○○）於八十四年間因犯
    重利案件，嗣經台灣台北地方法院以八十四年度易字第五四
    二七號判處有期徒刑六月，如易科罰金以三百元折算一日確
    定，並於八十五年五月二十四日易科罰金執行完畢。伊經上
    開刑罰執行後猶不知悔改，與化名為「顧小姐」之成年女子
    丙○○（未據起訴），共同基於常業重利之犯意聯絡，自民
    國八十六年九月間起，以在中國時報、自由時報等報紙分類
    廣告欄上刊登身分證借款及「0000000」、「0000000」號電
    話號碼之廣告方式招攬業務，經營俗稱「地下錢莊」之金錢
    貸款業務，且於同年九月初，由己○○、「顧小姐」共同出
    資僱用與伊等共同基於犯意聯絡之癸○○（原名劉泰芳，於
    本案犯罪後改名為癸○○），擔任該錢莊對外放款及收款等
    工作。己○○、癸○○、丙○○因深知經營「地下錢莊」業
    務向客戶收取高額利息違法，為掩飾真實身分防止警方取締
    ，乃分別以化名對外聯絡，己○○自稱為「宋小姐」或「洪
    小姐」或「沈小姐」等，癸○○則自稱「顧先生」或「林先
    生」或「何先生」或「陳先生」等，丙○○則自稱「顧小姐
    」，對外接洽客戶。其等於接獲客戶來電詢問借款事宜後，
    即以行動電話000000000或0000000呼叫68（電話秘書）等方
    式與擬借款之客戶約定時間、地點洽談借款事宜並交付借款
    ，其等前後利用庚○○○、丁○○、許秀吟、林志勇、高順
    志、戊○○、壬○○等人，需款孔急之際，對該等需錢孔急
    之人貸與金錢。其等約定借款人除開立借據及簽發等值之本
    票或支票作為擔保，以及利息先自本金預扣外，且須提出國
    民身分證、戶籍謄本影本或名片、水電費收據等辨別身分之
    資料以供貸款，借款利息為每一萬元，日息一百五十元至二
    百元不等之利息，以十天為一期，即週年利率高達百分之五
    百五十至七百三十之利息，收取與原本顯不相當之重利，並
    恃此收入為營生，以之為常業。而庚○○○先於同年十月，
    經由上開貸款報紙廣告，與綽號「顧小姐」之丙○○接洽貸
    款事宜後，再於同月七、八日在台北市○○路○段二一八號
    ，庚○○○即簽發票面金額四萬元之本票二紙，並交付彼表
    妹柳麗卿之國民身分證、戶籍謄本及水電費收據以供擔保，
    由「顧小姐」（即丙○○）以及自稱「林先生」即癸○○到
    場交付借款，預先扣除利息八千元，實際交付借款三萬二千
    元予庚○○○，以牟取與原本顯不相當之重利。嗣庚○○○
    因無法繳納高額利息乃報警處理，而於八十六年十二月十六
    日下午三時三十分許，在台北市○○路○段二一八號前查獲
    擬向庚○○○收取利息一萬六千元之癸○○以及己○○，並
    自癸○○所攜帶之皮包中扣得其等所有用以經營上開業務之
    名片十六張、空白本票十七張、借款填寫基本表八張、電子
    計算機一台、帳單一張、借款客戶資料表二張、以及客戶所
    交付作為借款擔保或取信資料之高裕順身分證乙張、高裕順
    本票二張、林志勇本票二張、林志勇臺灣居民來往大陸通行
    證乙本、林志勇戶口名簿影本乙張、林志勇中央銀行服務證
    影本乙張、盛承德本票乙張、戊○○本票乙張、高順志本票
    二張、高順志戶口名簿影本乙張、許秀吟本票二張、許秀吟
    戶口名簿影本乙張、柳麗卿本票二張、柳麗卿名片乙張、柳
    麗卿戶籍謄本二張、柳麗卿家中電力公司收據乙張、壬○○
    臺北銀行松山分行支票乙張等物，嗣經警方移送由臺灣臺北
    地方法院檢察署檢察官進行複訊後，檢察官以其等二人並無
    羈押之必要，因而皆諭令交保候傳後，其等視法如無物，竟
    仍不改犯行，猶繼續經營上開業務，繼續向之前向其等借貸
    之人收取利息。嗣後再經台灣台北地方法院檢察署檢察官指
    揮憲兵司令部台北市憲兵隊調查組，於八十七年四月八日十
    二時二十分，在台北康定路九五號六樓再次查獲癸○○（即
    劉泰芳），並於同年月九日十時四十五分，在台北市○○○
    路○段十四巷十之二號查獲己○○，且分別查獲癸○○（即
    劉泰芳）所有之行動電話 0000000000具、空白本票二本、
    筆記紙一張及客戶所交付之第一商銀支票一張、陽信銀行支
    票一張、地籍資料一百六十一張與其所有之信用卡三張、提
    款卡六張、信用卡消費紀錄十五張、鑰匙一串、呼叫器一個
    ，與己○○所有之空白本票三張、清償款項一張、空白借據
    十一張、空白客戶資料八張、清償證明書十一張、借款切結
    書三十張、授權書十四張、委任書十六張、錢莊利息筆記資
    料一疊及客戶所交付之本票八十九張、支票二十四張、土地
    登記簿謄本十九張、國民身分證影本十張、行車執照影本一
    張，汽車意外保險單影本一張、戶籍謄本一張、印章一百九
    十二顆與伊所有存摺三十本、金融卡五張，護照一本、鑰匙
    二十九支、呼叫器一個等物。
二、案經被害人庚○○○訴由台北市政府警察局大安分局報請臺
    灣臺北地方法院檢察署檢察官偵查起訴。
    理  由
一、經訊之上訴人即被告己○○矢口否認有前揭常業重利犯行，
    辯稱：伊雖曾有重利罪之犯罪前科，且與自稱「顧小姐」之
    丙○○及癸○○（本名為劉泰芳）均相互熟識，丙○○是伊
    多年好友，伊平時也經常向丙○○週轉借錢，癸○○則為伊
    父親辛○○之好友，伊稱呼癸○○為 「uncle」，然伊並未
    與丙○○或癸○○共同經營「地下錢莊」，伊未曾招攬急迫
    需要金錢之庚○○○等人貸與金錢，於八十六年十二月十六
    日下午案發時，伊是因次日弟弟要訂婚，須籌措一筆二十五
    萬元之聘金，伊經向友人張秀珍借得二十三萬餘元後，因伊
    不便前去向張秀珍取款，乃拜託癸○○代向張秀珍拿取，並
    換取五百元新鈔，至於訂婚所需餘欠之一萬餘元，伊擬另向
    「顧小姐」（即丙○○）借取，以便湊足二十五萬元，帶回
    家中作為伊弟弟翌日訂婚之聘金，伊於第一次案發當日與癸○○（即劉泰芳）、丙○○約定在台北市○○路○段二一八
    號咖啡廳前見面拿錢，伊到達約定見面地點後，見癸○○遭
    人強取皮包中之現金，伊便向前瞭解及思欲勸阻，詎料竟被
    台北市政府警察局大安分局刑警誤抓；至於第二次經獲案時
    所遭查獲之物品為被告癸○○所寄放，並非伊所有；伊會於
    偵查中自白犯罪，係因為希望獲得交保，因當時伊被檢察官
    諭知羈押，迭經聲請交保均未獲准，警察及檢察官在借提及
    訊問時一再以伊如能自白馬上可以給伊交保等語相誘，伊為
    求交保只好違心自白犯罪，而告訴人庚○○○之指訴係出於
    陷害，庚○○○前後指述互相矛盾，且多名被害人又均出庭
    指證並不認識伊，伊絕無經營本案「地下錢莊」之業務，丙○○方是本案「地下錢莊」之實際負責人云云。另訊之上訴
    人即被告癸○○固坦承受自稱「顧小姐」之丙○○雇用，代
    為跑腿「遞送文件及收取資料」之事實，但否認常業重利之
    犯行，並辯稱：其當時在合新空調工程公司上班，擔任經理
    職務，因看報紙廣告向自稱「顧小姐」之丙○○應徵外務工
    作，利用中午午休時段或上班時間之空檔，依照丙○○之指
    示「遞送文件及收取資料」而已，其完全不知丙○○是在從
    事「地下錢莊」業務，八十六年十二月十六日中午，其依照
    丙○○之電話指示，前去台北市○○路○段二一八號咖啡廳
    前，擬交付資料給庚○○○，孰知台北市政府警察局大安分
    局刑警係因接獲庚○○○之報案檢舉，預先前去該地埋伏，
    刑警見其到場後即向前將其逮捕，其當時不知對方刑警之真
    實身分，以為對方是要搶錢，所以有與對方拉扯，己○○見
    狀趨前瞭解，己○○竟也被警方誤認為是「地下錢莊」之人
    ，一併遭警方帶走，其於前去大安分局後，在制作筆錄前，
    就被一位年輕刑警帶去廁所一直捶打其胸部，該刑警並揚言
    若其不願供出「地下錢莊」之負責人，將繼續毆打其，其只
    好說其有受雇於己○○，其於翌日獲得檢察官諭知交保後，
    立即由己○○之朋友甲○○及己○○之妹陳雯瑄陪同前去台
    北市立仁愛醫院（目前經改制為台北市立聯合醫院仁愛院區
    ）驗傷，因其於警局所制作之筆錄是遭刑求後所為，所以皆
    不實在，其僅單純受雇於「顧小姐」（即丙○○）負責遞送
    文件及收取資料，其未曾與借款客戶商談借款事宜，亦未與
    彼等約定利息，丙○○曾對其說因伊擔心被人看到後會遭跟
    蹤惹來麻煩，所以將一些資料放在其這裡，其不知道裡面是
    什麼東西，第一次及第二次經獲案所查到之東西都是丙○○
    所寄放，其並無犯罪之故意，應不構成重利罪之共犯云云。
二、惟查：
（一）被告己○○部分：
      １、前揭事實業據被告己○○先後於檢察官偵查時以及原
          審第一次訊問時自白綦詳，伊於該些期日之自白中已
          坦然供稱伊自八十六年九月間開始經營本案之「地下
          錢莊」放款以營利，其方式為客戶以支票向伊調借現
          金，利息計算方式為每一萬元，每天以一百五十元至
          二百元不等計算，並且在自由時報以及中國時報刊登
          廣告招攬客戶借貸，並且僱用劉泰芳（即被告癸○○
          ）擔任外務，每月薪水三萬五千元等情極為詳盡（八
          十七年度偵字第一八０二號偵查卷第一二七頁至第一
          二八頁、第一三七頁至第一三九頁、第一八四頁、原
          審卷（一）第二十頁）。經查衡諸常情，一般人若未
          犯罪，斷不可能輕易承認其犯行，足證被告己○○前
          開自白確與事實相符，堪採為罪證。又查被告己○○
          之上開自白係在檢察官偵訊時以及原審訊問時所為，
          有如前述，是以伊上開自白之真實性以及任意性自無
          疑義。另查被告己○○於八十四年間曾犯重利案件，
          嗣經台灣台北地方法院以八十四年度易字第五四二七
          號判處有期徒刑六月，如易科罰金以三百元折算一日
          確定，並於八十五年五月二十四日易科罰金執行完畢
          ，此有本院被告前案紀錄表及該案件判決影本在卷可
          稽（本院卷第十四頁、第二十一頁、原審卷（一）第
          二七０頁至第二七九頁）；即此伊當知自承地下錢莊
          將遭判刑之後果，衡情若伊並無本案之共同經營「地
          下錢莊」犯行，焉可能胡亂坦承犯行，延禍上身？足
          見被告己○○辯稱是因為檢察官及警方因伊期待交保
          誘引伊為上開自白云云，顯係臨訟卸責之詞，不足採
          信。
      ２、證人庚○○○於警訊中證稱：「八十六年十月我因需
          錢急迫，乃看中國時報廣告欄‧‧‧隨即於同年月七
          、八日與「顧小姐」聯繫‧‧‧向其借四萬元，扣除
          利息實拿三萬二千元」、「每一萬元日息二百元，相
          當於月息六十分‧‧‧」等語以及在原審訊問時證稱
          ：「我是向「顧小姐」借錢，於八十六年九月份借四
          萬元‧‧‧當時劉泰芳（即被告癸○○）有在場，他
          自稱是「林先生」，原本沒看到己○○，可是有一次
          我跟「顧小姐」聯絡時，「顧小姐」說有一位「宋小
          姐」（即己○○之化名）要和我說話，「宋小姐」的
          聲音，就是在庭的己○○」等語（八十六年度偵字第
          二七八二七號偵查卷第二十頁、原審卷（一）第六三
          背面、六四頁）；證人庚○○○於本院前審九十年八
          月二十八日訊問時亦具結後證稱：「在速食店錢是「
          陳先生」（即癸○○之化名）給我的，後來有一個「
          顧小姐」進來，不是庭上的女被告（即己○○），我
          拿到錢後，庭上的女被告（指陳淇潣）才進來，但我
          不知道他們的關係。後來我錢沒辦法還，所以打電話
          過去，一開始是「陳先生」（即被告癸○○之化名）
          接聽，後來庭上的女被告把電話接過去，他說我膽子
          很大，錢莊的錢也敢騙，看我叫「顧先生」（即劉樹
          銓之化名）如何修理你。後來「陳先生」（即癸○○
          之化名）說剛才那位小姐姓「宋」」、「因我一開始
          就是與「陳先生」（即癸○○之化名）聯絡，所以他
          的聲音我很熟，而之前「陳先生」有跟我提過「宋小
          姐」，後來我聽到電話中的聲音，才知道他是「宋小
          姐」，我也有電話錄音，我是在分局才知道他們的真
          實姓名」、「原本不認識（指己○○），當初我是看
          報紙，報紙上寫的是「顧小姐」，拿錢給我的是庭上
          的男被告（即癸○○），但他自稱「陳先生」，他拿
          錢給我時，庭上的女被告（即己○○）有進來。」云
          云（本院前審卷第五十九頁至第六十一頁）。證人陳
          廖麗卿於以上訊問詞中，關於被告癸○○、被告陳琪
          潣均有化名與「顧小姐」從事「地下錢莊」放款或催
          款工作等主要犯罪情節，先後所述大致相符。陳廖麗
          卿雖於原審訊問時證稱：「借錢時一共有三人在場，
          有一位小姐，還有被告劉泰芳、被告己○○」等語（
          見原審卷（二）第一一０頁），雖與彼於其他期日之
          指述稍有出入，然不管被告己○○究係於借款之初或
          於之後方在場，然庚○○○最少關於被告己○○於被
          告癸○○（即劉泰芳）、「顧小姐」借款及催款過程
          有出現於現場，並於其後在電話中曾對庚○○○出言
          恫嚇催促彼應儘速還款不可賴債之事實，則並無不同
          。且證人庚○○○於本院前審訊問時亦結證稱：（問
          ：為何上次出庭時說沒有看過被告己○○？）因為他
          們叫人放話，我怕他們會對我不利，他們恐嚇我不能
          這樣講，因為從這事情發生後，他們就一再地恐嚇我
          等語（本院前審卷第八十八頁）。因此被告己○○辯
          稱證人庚○○○先後指訴內容反覆不足證明伊犯罪云
          云，顯不足採。
      ３、又證人丁○○於警訊及偵查中證稱：「我因生意周轉
          困難，乃於昨日十二時許打電話0000000號電
          話向錢莊借款後，相約於當日十四時四十五分在台北
          市○○區○○街、新生北路口之泡沫紅茶店向自稱「
          宋小姐」本名己○○及「林經理」本名劉泰芳（即劉
          樹銓）借得七萬元（扣除八天利息實拿五萬八千元）
          ，另於今日十四時三十分在台北市○○路○段二一八
          號統一商店前向劉泰芳（即癸○○）、陳耘敏（即陳
          琪潣）二人借得十萬元」、「我向自稱為「林經理」
          的劉泰芳（即癸○○）借，我開支票及本票，並提供
          身份證向他借，我共借過二次‧‧‧第一次與劉泰芳
          （即癸○○）聯絡約在泡沫紅茶店見面，己○○後來
          才到，第二次我去時他們二人已先到，是劉與我談，
          我去時還有別人在借」等語（分別見八十六年度偵字
          第二七八二七號偵查卷第二十四頁、第一一二頁）。
          證人戊○○於警訊中亦證稱：「‧‧‧我向自稱顧小
          姐者聯繫，向「顧小姐」借得二萬五千元，每萬元利
          息二百元，每十天為一期，扣除利息五千元，實拿二
          萬元」、「我未見過他們二人（即被告二人），但自
          稱「林先生」之劉泰芳（即癸○○）於十二月初有打
          電話給我要我於本月底須交付本息四萬元‧‧‧」等
          語（見八十六年度偵字第二七八二七號偵查卷第二六
          頁）。另證人壬○○亦證稱：「我是向自稱「顧小姐
          」之人借得金錢周轉」等語（分別見八十六年度偵字
          第二七八二七號、原審卷（一）第六三頁），證人許
          秀吟於警訊中證稱：「八十六年十一月十日我因丈夫
          住院需錢急迫，乃看報紙打電話向地下錢莊自稱「洪
          小姐」者（即己○○）聯繫，並相約於當日十九時三
          十分許在台北市○○○路六二三號香妮兒三溫暖內與
          自稱「洪小姐」者借得六萬元，扣除利息一萬二千元
          ，實拿四萬八千元」、「我認識口卡片之己○○即自
          稱洪小姐借我錢之人」等語（見八十七年度偵字第一
          八一五號偵查卷第三頁）。證人林志勇於警訊中證稱
          ：「‧‧‧與自稱「何小姐」（即己○○）、「林先
          生」者（即癸○○）商借十萬元，每萬元日息二百元
          ，每十日為一期，扣除利息二萬元，實拿八萬元」、
          「我認識劉泰芳即自稱「林先生」‧‧‧」等語（見
          八十七年度偵字第一八一五號偵查卷第四頁）。證人
          高順志於警訊中證稱：「‧‧‧打電話向地下錢莊「
          宋小姐」（即己○○）借錢‧‧‧向自稱「林經理」
          者（即癸○○）借二萬元，每七天為一期，利息二千
          元，扣除利息，實拿八千元」、「劉泰芳（即癸○○
          ）即為自稱「林經理」，另己○○不認識」等語（分
          別見八十七年度偵字第一八一五號偵查卷第六頁）。
          凡此足見被告己○○分別化名為「宋小姐」、「洪小
          姐」等與綽號「顧小姐」之女子共同經營地下錢莊無
          疑。雖前開證人高順志、丁○○於原審訊問時，高順
          志改稱當時借錢不是被告癸○○本身云云（見原審卷
          （一）第一八二頁），丁○○則稱：伊在借錢時約在
          咖啡廳見面，看到癸○○，後來伊坐一個桌子，劉樹
          銓與己○○坐另一桌子談話，伊在農安街也有借一次
          ，沒見過顧小姐本人云云（見原審卷（一）第二一七
          至二二０）；然證人高順志、丁○○對於借錢之金額
          以及利息計算方式與被告己○○之上開自白內容相符
          ，另因彼等於原審作證時距離案發時已有相當時日，
          記憶必定模糊，或因庭訊過程緊迫，無法將當時之所
          有細節鉅細靡遺交代清楚，勢所難免；故彼等所言雖
          有部分證言與之前陳述稍有不符，仍無礙於被告陳琪
          潣、被告癸○○有共同經營地下錢莊之事實，彰彰甚
          明。
      ４、按刑事訴訟以發見真實為目的，共同被告就同一事實
          之一部或全部所為不利於己之陳述，互有出入時，應
          本於事實審法院之職權詳為調查，斟酌各方面之情形
          ，依自由心證判斷其孰為可信，不得因彼此陳述偶有
          紛歧，即全部予以捨棄。共同被告不利於己之陳述，
          亦為證據之一種，倘其所述其中之一部分經查為真實
          時，應得採為裁判之基礎，非謂其中有一部分與事實
          不符，即認全部均無可採。（最高法院四十七年度台
          上字第一五七八號判例、八十四年度台上字第九六二
          號判決參照），詳言之，共同被告或共犯雖有不利於
          己之自白，惟有時會因記憶不清、角色不明、避諱主
          要責任等各式各樣之原因，而就事實之一部分為與事
          實有所出入之說詞，然而若因此部分事實細節之出入
          即任意全盤捨棄共同被告之供述，無異因噎廢食且昧
          於事實，是故只要該共同被告之供述，就犯罪之人、
          事、時、地等重要情節供述屬於任意性，且合於事實
          ，並有足夠之補強證據，自得成為他共同被告犯罪事
          實認定之證據。惟查被告癸○○於偵查時供稱：從八
          十六年九月初幫陳耘敏（即己○○）向客戶收票、收
          錢給客戶，月薪為三萬五千元等語（見八十七年度偵
          字第一八０二號偵查卷第一八九頁），被告癸○○事
          後雖一再否認並非受僱於被告己○○，而是受僱於「
          顧小姐」，然應是圖鑽「顧小姐」未遭起訴之漏洞，
          用以開脫己○○罪責之詞，不足採信。
      ５、再查八十六年十二月十六日十五時三十分許被告陳琪
          潣與被告癸○○，在台北市○○路○段二一八號前，
          擬與庚○○○見面時被警方當場查獲之事實，有台北
          市政府警察局大安分局刑事案件移送書及所檢附之被
          告癸○○、己○○之訊問筆錄可憑，而當時被告劉樹
          銓是與庚○○○約定上述地點收取利息，此已經劉樹
          銓（即劉泰芳）於警訊中供述在卷（八十六年度偵字
          第二七八二七號偵查卷第十頁正面、反面），核與陳
          廖麗卿之指述相符（八十六年度偵字第二七八二七號
          偵查卷第二十二頁反面），亦可顯見被告己○○有共
          同經營「地下錢莊」，否則被告己○○為何出現於該
          現場。被告己○○雖辯稱是因次日伊弟弟要訂婚，須
          籌一筆二十五萬元聘金，伊向友人張秀珍借得二十三
          萬元，拜託劉泰芳（即癸○○）代向張秀珍拿取，並
          換取五百元新鈔，餘欠一萬餘元，伊擬向「顧小姐」
          即丙○○借取，湊足二十五萬元，帶回家中作為伊弟
          弟之聘金，故伊於當日與劉泰芳（即癸○○）及林晏
          如約定見面拿錢等語；而證人張秀珍雖於原審八十七
          年十月二日訊問時到庭亦證稱在八十六年十二月十六
          日被告己○○向伊借款二十三萬二千六百五十元云云
          （原審卷（一）第九十四頁反面、第九十五頁正面）
          。然被告己○○與癸○○以及丙○○相約於向陳廖麗
          卿收取利息錢之處見面，拿取伊弟弟聘金所需之現款
          二十五萬元，顯然不符合常理；且查一般而言向他人
          借款都會借取整數，以便記憶清楚所借貸之金額數目
          ，且方便計息，被告己○○自稱翌日伊弟弟將訂婚缺
          乏聘金二十五萬元，所以伊向張秀珍借得二十三萬二
          千六百五十元云云，伊所借取金錢之數目竟有「六百
          五十元」之尾數零頭，而非千元以上之整數，實有常
          情有悖。且查於我國之社會，訂婚之聘金之籌措，事
          涉禮節與面子問題，重要性不言可喻，衡情一般人當
          會於事前即張羅安排妥當，亦便於訂婚當日陳列示眾
          ，斷無可能於逼近訂婚日期之前一日方匆忙多方向人
          調取籌足之理。另查被告己○○之父親即證人辛○○
          雖於本院審理期日到庭結證稱：被告己○○確有因伊
          弟弟要訂婚，有向別人借貸金錢無誤云云；然查證人
          辛○○關於被告己○○之弟弟之訂婚日期卻證稱為「
          八十六年八月十七日」，與被告己○○所稱之「八十
          六年十二月十七日」，相互齟齬，渠經被告己○○、
          癸○○未經審判長同意擅自發言提示後，始更正稱訂
          婚日期應為「八十六年十二月十七日」云云（本院卷
          第一五七頁）；再查被告己○○、被告癸○○於八十
          六年十二月十六日十五時三十分許，在台北市○○路
          ○段二一八號前經警當場查獲後，被告癸○○身上所
          攜帶之現金三十一萬三千一百五十元（包含被告陳琪
          潣所稱向張秀珍所借得之二十三萬二千六百五十元在
          內）悉數遭警方扣案，此有扣押證明筆錄可稽（八十
          六年度偵字第二七八二七號偵查卷第三頁），但證人
          辛○○竟證稱：當時原本要己○○借二十五萬元，但
          她卻只借到二十三萬多回來云云（本院卷第一五七頁
          ）。足見證人辛○○上開證言乃臨訟杜撰之詞，並不
          足採。再查被告己○○既有閒暇出現在台北市○○路
          ○段二一八號前與被告癸○○同時遭警查獲，伊竟無
          時間親自去向張秀珍拿取所告貸之金錢，卻委請利用
          溜班兼差之被告癸○○兼程前去向張秀珍拿取金錢，
          亦與常情不符。另證人黃富亨即當日查獲警員亦證稱
          ：「我們先到附近的店裡面看，當庚○○○指認是他
          （即被告癸○○）時，我們才出現逮捕的，本來我們
          是要逮捕被告劉泰芳（癸○○）的，但那時因為被告
          陳耘敏（即己○○）上前來搶錢」等語（見原審卷（
          二）第一三一至一三四頁），亦足認被告己○○與被
          告癸○○及「顧小姐」均為從事「地下錢莊」業務之
          同夥至明。
      ６、被告己○○、癸○○於臺灣臺北地方法院檢察署檢察
          官於八十六年十二月十七日諭令交保後，仍持續從事
          地下錢莊業務，此亦有台北市政府警察局執行通訊監
          察案件譯文表附於八十七年度監字第六號偵查卷可稽
          。觀之卷附通訊監察案件譯文表顯示被告己○○、劉
          樹銓尚向借貸者收取利息金錢或進行換票之情事（八
          十七年度監字第六號卷第十四頁至第十六頁），被告
          己○○於本院審理時亦坦承該受通訊監察之行動電話
          ： 000000000確屬伊所有無誤（本院第一五三頁）。
          被告己○○雖辯稱該電話伊借給「顧小姐」使用云云
          （本院卷第一五三頁）；但查本案案發當時之年代，
          申請行動電話使用並非易事，且話費高昂，實非一般
          人所能負擔，被告己○○既稱伊弟弟訂婚所需聘金二
          十五萬元皆須向他人告貸借取，足見伊經濟狀況十分
          困窘，則伊焉有申請行動電話，並將該行動電話借給
          「顧小姐」任意撥打使用？遑論伊甫因經營「地下錢
          莊」案件經交保候傳，且伊自承知悉「顧小姐」為「
          地下錢莊」業者，並曾多次向「顧小姐」週轉借貸，
          依照常理若被告己○○並無與「顧小姐」共同經營「
          地下錢莊」，伊當心伊所申請之行動電話繼續交由「
          顧小姐」作為經營「地下錢莊」對外聯絡之使用，伊
          自身將受到波及連累，當會於交保後立即向「顧小姐
          」索回該行動電話以求自保，斷無可能繼續任由「顧
          小姐」充作經營「地下錢莊」之對外聯絡工具甚明。
          且查觀之該執行通訊監察案件譯文表，亦見有被告劉
          樹銓化名為「林先生」，以及客戶除稱呼被告己○○
          為「陳小姐」（即己○○之本有姓氏）之內容外，並
          有客戶稱伊為「洪小姐」、「沈小姐」者，在在顯見
          被告己○○與被告癸○○經交保候傳後，仍不改犯行
          ，猶繼續經營「地下錢莊」業務，向之前向其等借貸
          之人收取利息至明。即此，被告己○○辯稱該行動電
          話借予「顧小姐」使用云云，應係子虛烏有之詞。
      ７、此外，被告己○○與被告癸○○經警於八十六年十二
          月十六日十五時三十分許，在台北市○○路○段二一
          八號前經警當場查獲時，警方自被告癸○○所攜帶之
          皮包中查獲有其等所有用以從事「地下錢莊」業務之
          名片十六張、空白本票十七張、借款填寫基本表八張
　　　　　、電子計算機一台、帳單一張、借款客戶資料表，以
  　　　　及客戶所交付作為借款擔保或取信資料之高裕順身分
　　　　　證乙張、高裕順本票二張、林志勇本票二張、林志勇
  　　　　臺灣居民來往大陸通行證乙本、林志勇戶口名簿影本
    　　　乙張、林志勇中央銀行服務證影本乙張、盛承德本票
      　　乙張、戊○○本票乙張、高順志本票二張、高順志戶
        　口名簿影本乙張、許秀吟本票二張、許秀吟戶口名簿
          影本乙張、柳麗卿本票二張、柳麗卿名片乙張、柳麗
          卿戶籍謄本二張、柳麗卿家中電力公司收據乙張、黃
          鴻秀臺北銀行松山分行支票乙張扣案可證，此有扣押
          證明筆錄可參（八十六年度偵字第二七八二七號卷第
          三頁至第八頁）。且查經台灣台北地方法院檢察署檢
          察官指揮憲兵司令部台北市憲兵隊調查組，於八十七
          年四月八日十二時二十分，在台北市○○路九五號六
          樓再次查獲癸○○（即劉泰芳），並於同年月九日十
          時四十五分，在台北市○○○路○段十四巷十之二號
          查獲己○○，且分別查獲癸○○（即劉泰芳）所有之
          行動電話 0000000000具、空白本票二本、筆記紙一
          張及客戶所交付之第一商銀支票一張、陽信銀行支票
          一張、地籍資料一百六十一張與其所有之信用卡三張
          、提款卡六張、信用卡消費紀錄十五張、鑰匙一串、
          呼叫器一個，與己○○所有之空白本票三張、清償款
          項一張、空白借據十一張、空白客戶資料八張、清償
          證明書十一張、借款切結書三十張、授權書十四張、
          委任書十六張、錢莊利息筆記資料一疊及客戶所交付
          之本票八十九張、支票二十四張、土地登記簿謄本十
          九張、國民身分證影本十張、行車執照影本一張，汽
          車意外保險單影本一張、戶籍謄本一張、印章一百九
          十二顆與伊所有存摺三十本、金融卡五張，護照一本
          、鑰匙二十九支、呼叫器一個等物，此有憲兵隊搜索
          暨扣押筆錄在卷可稽（八十七年度偵字第一八０二號
          卷第五十三頁至第五十九頁），其中行動電話000000
          000 0具即為被告癸○○所有作為從事「地下錢莊」
          業務之聯絡工具，而其中空白本票二本、筆記紙一張
          、空白本票三張、清償款項一張、空白借據十一張、
          空白客戶資料八張、清償證明書十一張、借款切結書
          三十張、授權書十四張、委任書十六張、錢莊利息筆
          記資料一疊等，則為其等所有從事「地下錢莊」業務
          所使用之物品，其餘之第一商銀支票一張、陽信銀行
          支票一張、地籍資料一百六十一張、本票八十九張、
          支票二十四張、土地登記簿謄本十九張、國民身分證
          影本十張、行車執照影本一張，汽車意外保險單影本
          一張、戶籍謄本一張、印章一百九十二顆則為客戶所
          交付作為向其等借款之擔保或憑據。以上均足以作為
          其等有從事「地下錢莊」業務之佐證。
      ８、再查與其等共同從事「地下錢莊」業務之上開「顧小
          姐」即為丙○○，迭據被告己○○與被告癸○○指述
          在卷，並經證人甲○○證述在卷（八十六年度偵字第
          二七八二七號卷第十六頁至第十九頁、第十頁至第十
          五頁、本院卷第四十六頁、第四十九頁、第五十頁、
          第五十一頁、第一四七頁、第一四九頁）。且查被告
          己○○於本院審理時指稱庭呈附卷之「借款客戶資料
          表」（原本已經扣案）上經以螢光筆圈註之文字是林
          晏如之筆跡云云（本院卷第一五七頁），證人甲○○
          亦為相同之證述（本院卷第一四九頁）；經本院以肉
          眼審視辨認該「借款客戶資料表」（原本已經扣案）
          上經以螢光筆圈註之文字，其書寫習慣與外觀形式確
          與丙○○於原審到庭受訊時所為之簽名筆跡（原審卷
          第四九八頁）相符；再查證人陳雯瑄並證稱：丙○○
          有從事小額放款業務，且本案被告己○○與被告劉樹
          銓當時之交保金係由丙○○所支付云云（原審卷（一
          ）第四二三頁正面與反面）。綜上所述可以得知被告
          己○○與被告癸○○及證人甲○○指述「顧小姐」就
          是丙○○一節，信而有徵，當可採信。因此台灣台北
          地方法院檢察署檢察官未經詳查，於八十八年六月三
          十日以八十七年度偵字第二三二八九號，對丙○○為
          不起訴處分（原審卷（一）第三九五頁第三九六頁）
          ，應有未洽。丙○○本人雖於原審到庭證稱伊並未經
          營地下錢莊，且並未雇用癸○○，且伊並非「顧小姐
          」云云（原審卷（一）第四九二至四九六頁）；然因
          茍伊坦承伊即為「顧小姐」，衡情當會遭受常業重利
          罪之追訴，是顯難期其坦承吐實。再查被告己○○與
          被告癸○○及證人甲○○雖均指陳本案「地下錢莊」
          之負責人只有「顧小姐」即丙○○，被告己○○為無
          辜之被害人云云；然查被害人庚○○○等人已指陳本
          案「地下錢莊」之份子並非只有「顧小姐」一名而已
          ；又查經營「地下錢莊」本須具備龐大財力與人際背
          景，絕非區區一人所能獨撐大局，足見被告己○○、
          癸○○以上之供述，無非擬鑽丙○○已經檢察官誤為
          不起訴處分確定之漏洞，將本案全數罪責推卸予林晏
          如，以求其等自身能全身而退甚明。
      ９、按約定利率超過百分之二十者，付款人對於超過部分
          之利息，無請求權，乃民法第二百零五條所規定，旨
          在防止重利盤剝，參以吾國目前經濟狀況、有關法令
          與金融業、一般民間利率、民法第二０四條、第二０
          五條之法定利率等情形，並比較之一般債務之利息（
          民間利息通常為月息二、三分，為一般有民間資金往
          來經驗者所熟知，此乃公眾週知之事實，毋庸舉證，
          最高法院八十四年度台上字第五０六一號判決參照）
          。經查本件被告己○○、癸○○與「顧小姐」（及林
          晏如）等人所牟取之利息，超過週年利率百分之五百
          五十至七百三十，其等取息標準與其借款原本相較自
          屬與原本顯不相當之重利。而一般人茍未陷於急迫，
　　　　　孰願負擔此利息而借款？此由關於本案借款之原因，
          本件借款人皆稱：「因急需用錢」等情，益徵其然。
          被告己○○、癸○○與「顧小姐」（即丙○○）等人
          既知借款人急需款項，仍乘其急迫之際，預定苛刻條
          件，貸以金錢而搏取重利，其有乘人急迫之情甚明。
    １０、綜上所述，被告己○○犯常業重利犯行事實已臻明確
          ，伊事後否認犯常業重利，辯稱並未經營地下錢莊云
          云，顯係畏罪卸責之詞，不足採信，伊常業重利犯行
          應堪認定。
（二）被告癸○○部分：
      １、前揭事實業據被告癸○○於檢察官偵查自白綦詳（八
          十七年度偵字第一八０二號偵查卷第一八九頁），且
          其於自白中已供稱從八十六年九月初幫陳耘敏（即陳
          琪潣）向客戶收票、並且交錢給客戶，月薪為三萬五
          千元等語﹔另其於原審八十九年四月二十六日訊問時
          提示八十六年度偵字第二七八二七號第四五至四十六
          頁亦供稱有些內容是其所寫的云云（原審卷（一）第
          四００頁正面最後一行）；衡諸常情，一般人若未犯
　　　　　罪，斷不可能輕易承認其犯行，足證被告癸○○前開
　　　　　自白確與事實相符，堪採為罪證。又被告之上開自白
          係在檢察官偵訊時所為，上開自白之真實性以及任意
          性自無疑義。被告癸○○事後否認犯行，顯係臨訟卸
          責之詞，不足採信。且查該偵查卷第四五至四七頁係
          有關借款人之聯絡電話及借款金額及到期日之記載；
          另查茍被告癸○○自承其擔任合新空調工程公司經理
          職務，即此其應係通曉一般社會常識之人，至為顯然
          ，而其既自承受雇擔任遞交與收取文件之外務工作，
          則對於所收取或所遞交文件之內容當充分明瞭，否則
          如何能順遂執行任務；又其於本院審理亦自承「顧小
          姐」因擔心文件曝光會遭跟蹤惹來麻煩，所以將文件
          放置在其那裡云云（本院卷第一五四頁、第一五七頁
          ），足見其已料見其雇主是從事違法之勾當無疑；又
          參諸證人庚○○○等被害人以上之證述得知被告劉樹
          銓不僅負責收取文件，並且擔任交付借款與收取利息
          之工作云云，其亦曾供承有負責向借款人收取利息無
          訛在卷（八十六年度偵字第十頁至第十五頁）。再查
      　　被告癸○○所受雇工作之內容，若非涉及非法，否則
        　「顧小姐」或被告己○○焉須隱身幕後，花錢僱請被
          告癸○○出面與客戶接觸之必要？且其與借款人見面
          交談過程中輕易即得獲知訊息察知其雇主所從事者為
          「地下錢莊」業務，彰彰甚明。故被告癸○○辯稱其
          不知受僱於「地下錢莊」云云，無非卸飾之詞，不足
          採信。
      ２、另證人庚○○○、丁○○、高順志、林志勇、高順志
          、乙○○先後分別皆證稱被告癸○○自稱為「林先生
          」或「林經理」向彼等支付所借之款項以及收取擔保
          之物，且陸續出面收取利息（見八十六年偵字第二七
          八二七號第二０頁至第三十頁、原審卷（一）第六三
          至六五頁、第一八二至一八三頁、第二一八頁背面至
          二一九頁、第三二一頁至三二三頁、本院前審卷第五
          十八頁至第六十四頁、第一五三頁至第一五九頁），
          即被告己○○於警訊時亦供稱：自稱「林先生」之劉
          泰芳（即癸○○）是伊父親辛○○之朋友，伊都稱其
          為 「uncle」（八十六年度偵字第二七八二七號卷第
          十六頁反面）。因此被告癸○○事後辯稱其並不知情
          別人所交付之物以及自己所交付之物為何物，顯係卸
          責之詞，
      ３、被告己○○於檢察官偵查時以及原審訊問時亦供稱伊
          於八十六年九月間開始經營地下錢莊放款為營利事業
          ，其方式以客戶支票向其調借現金，其利息計算方式
          為每一萬元，每天以一百五十元至二百元計算，並且
          在自由時報以及中國時報刊登廣告招攬客戶借貸，並
          且僱用劉泰芳（即癸○○），每月薪水三萬五千元云
          云（八十七年度偵字第一八０二號偵查卷第一二七頁
          至第一二八頁、第一三七頁至第一三九頁、第一八四
          頁、原審卷（一）第二十頁）。雖被告己○○事後雖
          一再否認雇用被告癸○○以及未經營地下錢莊，然僅
          係事後卸責之詞。綜合以上各項事證顯見被告劉泰芳
          （即癸○○）確受被告己○○以及與「顧小姐」（即
          丙○○）所雇用共同從事「地下錢莊」業務甚明。
      ４、又查於八十六年十二月十六日十五時三十分許被告陳
          琪潣與被告癸○○，在台北市○○路○段二一八號前
          被警方當場查獲，而當時被告癸○○與庚○○○約定
          上述地點收取利息，且警方在被告癸○○所攜帶之皮
          包中查獲名片十六張、空白本票十七張、借款填寫基
          本表八張、電子計算機一台、帳單一張、借款客戶資
          料表、高裕順身分證乙張、高裕順本票二張、林志勇
          本票二張、林志勇臺灣居民來往大陸通行證乙本、林
          志勇戶口名簿影本乙張、林志勇中央銀行服務證影本
          乙張、盛承德本票乙張、戊○○本票乙張、高順志本
          票二張、高順志戶口名簿影本乙張、許秀吟本票二張
          、許秀吟戶口名簿影本乙張、柳麗卿本票二張、柳麗
          卿名片乙張、柳麗卿戶籍謄本二張、柳麗卿家中電力
          公司收據乙張、壬○○臺北銀行松山分行支票乙張等
          物，此有扣押證明筆錄及該些物品在卷足憑（八十六
          年度偵字第二七八二七號卷第三頁至第八頁、第三十
          六頁至第七十六頁）。另觀之扣案之名片，分別印有
          「顧先生，0000000呼叫６８」及「何先生，
          0000000呼叫６８」字樣，又該「顧先生」、
          「何先生」不同化名者竟使用相同之「000000
          0呼叫６８」聯絡方式，且該名片均由被告癸○○持
          有中經警查獲扣案，俱見該「顧先生」或「何先生」
          均為被告癸○○之化名，應無疑義，亦可見被告劉樹
          銓確實受被告己○○與「顧小姐」（即丙○○）所雇
          用共同從事地下錢莊業務，至為灼然。且查經台灣台
          北地方法院檢察署檢察官指揮憲兵司令部台北市憲兵
          隊調查組，於八十七年四月八日十二時二十分，在台
          北市○○路九五號六樓再次查獲癸○○（即劉泰芳）
          ，並於同年月九日十時四十五分，在台北市○○○路
          七段十四巷十之二號查獲己○○，且分別查獲癸○○
          （即劉泰芳）所有之行動電話 0000000000具、空白
          本票二本、筆記紙一張及客戶所交付之第一商銀支票
          一張、陽信銀行支票一張、地籍資料一百六十一張與
          其所有之信用卡三張、提款卡六張、信用卡消費紀錄
          十五張、鑰匙一串、呼叫器一個，與己○○所有之空
          白本票三張、清償款項一張、空白借據十一張、空白
          客戶資料八張、清償證明書十一張、借款切結書三十
          張、授權書十四張、委任書十六張、錢莊利息筆記資
          料一疊及客戶所交付之本票八十九張、支票二十四張
          、土地登記簿謄本十九張、國民身分證影本十張、行
          車執照影本一張，汽車意外保險單影本一張、戶籍謄
          本一張、印章一百九十二顆與伊所有存摺三十本、金
          融卡五張，護照一本、鑰匙二十九支、呼叫器一個等
          物，此有憲兵隊搜索暨扣押筆錄在卷可稽（八十七年
          度偵字第一八０二號卷第五十三頁至第五十九頁）。
          以上經查扣之物品，其中行動電話 0000000000具即
          為被告癸○○所有作為從事「地下錢莊」業務之聯絡
          工具，而空白本票二本、筆記紙一張、空白本票三張
          、清償款項一張、空白借據十一張、空白客戶資料八
          張、清償證明書十一張、借款切結書三十張、授權書
          十四張、委任書十六張、錢莊利息筆記資料一疊等，
          則為其等所有從事「地下錢莊」業務所使用之物品，
          其餘之第一商銀支票一張、陽信銀行支票一張、地籍
          資料一百六十一張、本票八十九張、支票二十四張、
          土地登記簿謄本十九張、國民身分證影本十張、行車
          執照影本一張，汽車意外保險單影本一張、戶籍謄本
          一張、印章一百九十二顆則為客戶所交付作為向其等
          借款之擔保或憑據。以上均足以作為其等有從事「地
          下錢莊」業務之佐證。
      ５、被告癸○○於臺灣臺北地方法院檢察署檢察官於八十
          六年十二月十七日諭令交保後，仍持續從事地下錢莊
          業務，此亦有台北市政府警察局執行通訊監察案件譯
          文表附於八十七年度監字第六號偵查卷可稽。觀之卷
          附通訊監察案件譯文表顯示被告己○○、癸○○尚向
          借貸者收取利息金錢或進行換票之情事（八十七年度
          監字第六號卷第十四頁至第十六頁）。
      ６、再查八十六年十二月十六日十五時三十分許被告劉樹
          銓與被告己○○，在台北市○○路○段二一八號前，
          擬與庚○○○見面時被警方當場查獲之事實，有台北
          市政府警察局大安分局刑事案件移送書及所檢附之被
          告癸○○、己○○之訊問筆錄可憑，而當時被告劉樹
          銓是與庚○○○約定上述地點收取利息，此已經劉樹
          銓（即劉泰芳）於警訊中供述在卷（八十六年度偵字
          第二七八二七號偵查卷第十頁正面、反面），核與陳
          廖麗卿之指述相符（八十六年度偵字第二七八二七號
          偵查卷第二十二頁反面），亦可顯見被告己○○有共
          同經營地下錢莊，否則被告己○○為何出現於現場。
          被告癸○○雖辯稱當日是因次日被告己○○之弟弟要
          訂婚，須籌一筆二十五萬元聘金，而己○○向友人張
          秀珍借得二十三萬元，拜託劉泰芳（即癸○○）代向
          張秀珍拿取，並換取五百元新鈔，餘欠一萬餘元，陳
          琪潣擬向「顧小姐」即丙○○借取，湊足二十五萬元
          帶回家中作為伊弟弟之聘金，故己○○於當日與劉泰
          芳（即癸○○）及丙○○約定見面拿錢等語一節；已
          經本院駁斥論敘如前（上開被告己○○部分理由５所
          載）。
      ７、被告癸○○固辯稱為合新空調工程公司經理；縱所稱
          屬實，然刑法上常業犯之成立，祇須行為人以恃以維
          生之意思遂行犯罪，而其犯行，已表見於外部，足以
          表徵常業犯之態樣，即足當之，不以利得足資維生為
          必要（參見最高法院八十四年度台上字第五八三七號
          判決意旨參照）。且刑法上規定之常業罪，只須有賴
          某種犯罪為業之意思，而有事實之表現為已足，不以
          藉該犯罪為唯一生存者為必要，縱令其尚有其他職業
          ，自無礙成立常業罪（參見最高法院八十五年度台上
          字第五二五八號判決參照）。而被告癸○○受被告陳
          琪潣以及「顧小姐」（即丙○○）雇用共同經營地下
          錢莊時間非短，且在報紙上刊登廣告，均明知舉債之
          人乃因急迫而不得不為，仍預設苛刻之重利條件，其
          恃以維生之意思顯已表徵於外部，並對不特定之對象
          收取重利，足見被告癸○○均欲藉此取得重利為生，
          以之為常業，彰彰甚明。
      ８、綜上所述，本案被告癸○○犯常業重利犯行事實已臻
　　　　　明確，其事後否認犯常業重利，辯稱並未受被告己○○或「顧小姐」雇用以及並不知情經營地下錢莊云云
　　　　　，顯係畏罪卸責之詞，不足採信，其常業重利犯行應
　　　　  堪認定。
    　９、被告癸○○抗辯其於警訊時曾被警方刑求乙云云，證
　　　　　人甲○○於本院審理期日亦證稱於被告癸○○經交保
  　　　　後曾陪同其至醫院驗傷云云。但經查證人黃富亨即台
　　　　　北市政府警察局大安分局當日查獲警員證稱：當初並
  　　　　無毆打被告癸○○等語（見原審八十九年十一月二十
          二日訊問筆錄）。雖查被告癸○○曾於八十六年十二
          月十七日二十二時，前去台北市立仁愛醫院（現改制
          為台北市立聯合醫院仁愛院區）診治一節，固業據其
          提出該醫院八十六年十二月三十日之診斷證明書為憑
          （原審卷（一）第一六０頁），而該證明書亦記載其
          受有軀幹及左上肢瘀傷等情無誤。然查若其所受之上
          開傷勢確係遭警刑求所致，衡情其當會於經移送由檢
          察官進行複訊時立即提出；惟其於當日移送臺灣臺北
          地方法院檢察署時，乃至檢察官及原審多次訊問時均
          並無提出刑求之抗辯，直至原審於八十八年七月七日
          訊問時，始行提出（原審卷（一）第一四七頁）俱見
          其事隔多時提出遭警刑求抗辯，顯有疑義。再警訊筆
          錄既已交由其閱覽，其並於閱覽後認為無訛且緊接於
          筆錄之末行簽名及按指印，即表示筆錄之內容為被告
          所確認無誤。本院並依職權向台北市立仁愛醫院（現
          改制為台北市立聯合醫院仁愛院區）調取被告癸○○
          當日前去求診時之相關病歷資料，擬瞭解被告癸○○
          當日向負責診治之醫師所主訴告知受傷原因究係為何
          ，然經該院函覆本院稱：經查劉君（即癸○○）已超
          過七年以上未曾來院就醫，係屬七年以上不活動病歷
          ，故無法提供所需之資料云云（本院卷第七十一頁）
          。另查警察到場取締時，因警察要執行搜索扣押及逮
          捕勤務，被告癸○○不願乖乖配合，曾與警察相互搶
          皮包，原本隱身於旁之被告己○○見狀，乃趨前瞭解
          等情，業據被告己○○供述在卷（本院卷第四十八頁
          、第一五七頁），因警方為順行搜索扣押及逮捕勤務
          ，遇被告癸○○強力抗拒時，彼此間發生相互肢體碰
          撞，或警方為壓制被告癸○○之頑強反抗，依法對其
          施以若干強制性之肢體壓制手段因而造成被告癸○○
          受有傷痕，在所難免。從而被告癸○○上開之軀幹及
          左上肢之瘀傷傷痕，極可能即因以上原因所造成。再
          者被告癸○○於本院準備程序中亦供稱：警方是在其
          被帶進分局後，於制作筆錄前，對其刑求，當時有一
          位年輕刑警將其帶去廁所一直捶打其胸部，該刑警並
          揚言若其不願供出「地下錢莊」之負責人，將繼續毆
          打其，．．．其是進入分局就被打，作筆錄時沒有被
          打，警察告訴其如果不據實講，就要繼續打其云云（
          本院卷第四十九頁、第五十一頁）。即此，被告劉樹
          銓自承於制作警訊筆錄時並未遭刑求，且警方當時是
          告訴其「應據實講，否則將繼續打其」云云，則依據
          被告癸○○上開陳述得知，被告癸○○於警訊中所供
          當無因受刑求而為不實之供述至明。另查被告癸○○
          於警訊中並未將「顧小姐」之真實身分即為丙○○供
          出，顯見被告癸○○當時猶能為任意選擇性之自白，
          則其所稱遭警方刑求云云，應非實在。此外，茲查被
          告癸○○身懷諸多「地下錢莊」業者之資料經警當場
          查獲，且經告訴人庚○○○指述其即為本案「地下錢
          莊」份子之一，則被告癸○○重利犯行昭然若揭，警
          方何須冒日後遭指控追訴之風險對其刑求？衡情若警
          方有以刑求作為偵訊之手段，理應對與被告癸○○同
          時經獲案之被告己○○為之，蓋被告己○○之前已曾
          有重利犯罪前科，且於查獲當時，伊身上並無攜帶任
          何與「地下錢莊」有關之資料，又告訴人庚○○○當
          時並未明確指述伊共同犯罪，且伊亦拒絕供承犯行，
          然被告己○○並未遭警刑求，有如前述，顯見被告劉
          樹銓為求脫罪，不惜顛倒黑白，刻意將其於與警方相
          互推擠拉扯時不慎所造成之若干輕微瘀傷，扭曲歪解
          為遭警方刑求所致，實不足取。本院復查無積極證據
          足認被告癸○○有遭刑求情事，從而被告癸○○上開
          所辯遭刑求，因此為不實之筆錄云云，不足採信。
三、最高法院發回意旨指稱：「上訴人己○○、癸○○與「顧小
    姐」間，究竟如何具有犯意之聯絡及行為之分擔，並未於理
    由內逐一說明其認定此項事實所憑之證據及其理由，遽以共
    犯罪責論擬，即嫌速斷，並不足以昭折服」云云。經查證人
    庚○○○於以上訊問詞中，關於被告癸○○、被告己○○均
    使用化名與「顧小姐」共同從事「地下錢莊」放款或催款工
    作等主要犯罪情節指述甚詳（八十六年度偵字第二七八二七
    號偵查卷第二十頁、原審卷（一）第六三背面、六四頁、本
    院前審卷第五十九頁至第六十一頁）；證人丁○○於警訊及
    偵查中則證稱被告己○○及被告癸○○有使用化名共同從事
    「地下錢莊」放款工作等語（分別見八十六年度偵字第二七
    八二七號偵查卷第二十四頁、第一一二頁）、證人戊○○於
    警訊中亦指證被告癸○○有使用化名與「顧小姐」共同從事
    「地下錢莊」放款工作等語（見八十六年度偵字第二七八二
    七號偵查卷第二六頁）；另證人林志勇於警訊中亦指稱：被
    告己○○與被告癸○○有使用化名共同從事「地下錢莊」放
    款工作等語（見八十七年度偵字第一八一五號偵查卷第四頁
    ）；證人高順志於警訊中亦證稱：被告己○○與被告癸○○
    有使用化名共同從事「地下錢莊」放款工作等語（見八十七
    年度偵字第一八一五號偵查卷第六頁）。凡此足見被告己○○與被告癸○○有分別使用化名與綽號「顧小姐」之女子（
    即丙○○）共同從事地下錢莊之業務無疑。且查被告己○○
    先後於檢察官偵查時以及原審第一次訊問時自白伊有自八十
    六年九月間開始經營本案之「地下錢莊」放款以營利，並且
    僱用劉泰芳（即被告癸○○）擔任外務等情甚詳（八十七年
    度偵字第一八０二號偵查卷第一二七頁至第一二八頁、第一
    三七頁至第一三九頁、第一八四頁、原審卷（一）第二十頁
    ）。被告癸○○除迭次自承有受雇於「顧小姐」擔任「地下
    錢莊」之外務外，其復檢察官偵查自白其從八十六年九月初
    幫陳耘敏（即己○○）向客戶收票、並且交錢給客戶等語綦
    詳（八十七年度偵字第一八０二號偵查卷第一八九頁）佐以
    被告己○○與被告癸○○，八十六年十二月十六日十五時三
    十分許，在台北市○○路○段二一八號前，擬與庚○○○見
    面時被警方當場查獲，並經警方自被告癸○○所攜帶之皮包
    中扣得其等所有用以經營上開業務之名片十六張、空白本票
    十七張、借款填寫基本表八張、電子計算機一台、帳單一張
    、借款客戶資料表二張、以及客戶所交付作為借款擔保或取
    信資料之高裕順身分證乙張、高裕順本票二張、林志勇本票
    二張、林志勇臺灣居民來往大陸通行證乙本、林志勇戶口名
    簿影本乙張、林志勇中央銀行服務證影本乙張、盛承德本票
    乙張、戊○○本票乙張、高順志本票二張、高順志戶口名簿
    影本乙張、許秀吟本票二張、許秀吟戶口名簿影本乙張、柳
    麗卿本票二張、柳麗卿名片乙張、柳麗卿戶籍謄本二張、柳
    麗卿家中電力公司收據乙張、壬○○臺北銀行松山分行支票
    乙張等物；且借款客戶資料表上確有自稱「顧小姐」之丙○○之筆跡，此業據被告己○○與被告癸○○及證人甲○○供
    述在卷，並經本院核閱無訛，均有如前述。又查台灣台北地
    方法院檢察署檢察官指揮憲兵司令部台北市憲兵隊調查組，
    於八十七年四月八日十二時二十分，在台北市○○路九五號
    六樓再次查獲癸○○（即劉泰芳），並於同年月九日十時四
    十五分，在台北市○○○路○段十四巷十之二號查獲己○○
    ，且分別查獲癸○○（即劉泰芳）所有之行動電話00000000
    0 0具、空白本票二本、筆記紙一張及客戶所交付之第一商
    銀支票一張、陽信銀行支票一張、地籍資料一百六十一張與
    其所有之信用卡三張、提款卡六張、信用卡消費紀錄十五張
    、鑰匙一串、呼叫器一個，與己○○所有之空白本票三張、
    清償款項一張、空白借據十一張、空白客戶資料八張、清償
    證明書十一張、借款切結書三十張、授權書十四張、委任書
    十六張、錢莊利息筆記資料一疊及客戶所交付之本票八十九
    張、支票二十四張、土地登記簿謄本十九張、國民身分證影
    本十張、行車執照影本一張，汽車意外保險單影本一張、戶
    籍謄本一張、印章一百九十二顆與伊所有存摺三十本、金融
    卡五張，護照一本、鑰匙二十九支、呼叫器一個等物，此有
    憲兵隊搜索暨扣押筆錄在卷可稽（八十七年度偵字第一八０
    二號卷第五十三頁至第五十九頁）。以上經查扣之物品，其
    中行動電話0000000000具即為被告癸○○所有作為從事「
    地下錢莊」業務之聯絡工具，而空白本票二本、筆記紙一張
    、空白本票三張、清償款項一張、空白借據十一張、空白客
    戶資料八張、清償證明書十一張、借款切結書三十張、授權
    書十四張、委任書十六張、錢莊利息筆記資料一疊等，則為
    其等所有從事「地下錢莊」業務所使用之物品，其餘之第一
    商銀支票一張、陽信銀行支票一張、地籍資料一百六十一張
    、本票八十九張、支票二十四張、土地登記簿謄本十九張、
    國民身分證影本十張、行車執照影本一張，汽車意外保險單
    影本一張、戶籍謄本一張、印章一百九十二顆則為客戶所交
    付作為向其等借款之擔保或憑據。以上均足以作為其等有從
    事「地下錢莊」業務之佐證。又佐以被告己○○供稱：第二
    次遭獲案時所經查扣之物品為被告癸○○所寄放云云，被告
    癸○○則稱：第二次遭獲案所經查扣之物品均是「顧小姐」
    （即丙○○）所寄放云云（本院卷第四十八頁）。由以上各
    項事證相互勾稽印證，俱見被告己○○、癸○○與「顧小姐
    」（即丙○○）有共同從事本案「地下錢莊」業務，至為顯
    然，附此補充敘明。
四、核被告己○○、癸○○所為，係犯刑法第三百四十五條之常
    業重利罪。其二人就上述犯行與成年女子「顧小姐」（即丙○○），有犯意聯絡及行為分擔，均為共同正犯。又被告己○○於八十四年間因犯重利案件，經台灣台北地方法院以八
    十四年易字第五四二七號判處有期徒刑六月，如易科罰金以
    三百元折算一日確定，並於八十五年五月二十四日易科罰金
    執行完畢，此有本院被告前案紀錄表可佐（本院卷第十四頁
    ），伊前受有期徒刑執行完畢，於五年以內再犯本件最重本
    刑為有期徒刑以上之罪，為累犯，應依刑法第四十七條之規
    定加重其刑。
五、原審分別對於被告己○○、癸○○予以論罪科刑，固非無見
    。但查：被告己○○於本案犯行中自稱為「宋小姐」或「洪
    小姐」或「沈小姐」等，被告癸○○則自稱「顧先生」或「
    林先生」或「何先生」或「陳先生」等，丙○○則自稱「顧
    小姐」，對外接洽客戶，皆有如前述；其中本案之「顧小姐
    」即為丙○○，有如前述，原審未察，誤認「顧小姐」與丙○○並非同一人（原審判決第十一頁倒數第七行至第十二頁
    第二行、第十五頁倒數第六行至倒數第三行）；另查原審事
    實欄僅認定被告己○○於本案犯行中自稱為「宋小姐」或「
    洪小姐」等，被告癸○○則自稱「顧先生」或「林先生」或
    「何先生」等，原審實有調查事實未臻詳實之失當。另查就
    台灣台北地方法院檢察署檢察官指揮憲兵司令部台北市憲兵
    隊調查組，於八十七年四月八日十二時二十分，在台北市○○路九五號六樓再次查獲癸○○（即劉泰芳），並於同年月
    九日十時四十五分，在台北市○○○路○段十四巷十之二號
    查獲己○○，且分別查獲其等所有作為從事本案「地下錢莊
    」業務所使用之電話00000000 00具、空白本票貳本、筆記
    紙壹張、空白本票參張、清償款項壹張、空白借據拾壹張、
    空白客戶資料捌張、清償證明書拾壹張、借款切結書參拾張
    、授權書拾肆張、委任書拾陸張、錢莊利息筆記資料壹疊，
    原審均漏未一併加以宣告沒收，亦有違誤。是以被告己○○
    、癸○○二人昧於事實，恣意提起上訴否認犯罪，並不足採
    ；然原審判決既有上開未詳實認定犯罪事實及未正確沒收被
    告等人所有供犯罪所用之物之違誤，依法即屬無可維持，應
    由本院加以撤銷改判。審酌被告己○○前犯重利罪經執行完
    畢後，再犯本件常業重利罪，可見被告己○○視法律為無物
    ，惡性非輕，且查被告二人趁人之危，賺取高額利息，有損
    社會善良風氣，其二人犯罪後雖曾坦承犯行，但嗣後即飾詞
    諉罪，厲言否認犯罪，顯見均毫無悔意，冥頑刁蠻，及其等
    犯罪牟利動機、謀生目的、重利手段、對借款人及告訴人所
    生危害甚大，犯罪後之態度等一切情狀，分別量處如主文所
    示之刑，以示懲儆。至扣案之名片十六張、空白本票共二十
    張、借款填寫基本表八張、電子計算機一台、帳單一張、借
    款客戶資料表二張，與行動電話 0000000000具、空白本票
    二本、筆記紙一張、清償款項一張、空白借據十一張、空白
    客戶資料八張、清償證明書十一張、借款切結書三十張、授
    權書十四張、委任書十六張、錢莊利息筆記資料一疊等物品
    為其等所有，均為供犯本案之罪所用之物，爰依法均予宣告
    沒收。另扣案之高裕順身分證乙張、高裕順本票二張、林志
    勇本票二張、林志勇臺灣居民來往大陸通行證乙本、林志勇
    戶口名簿影本乙張、林志勇中央銀行服務證影本乙張、盛承
    德本票乙張、戊○○本票乙張、高順志本票二張、高順志戶
    口名簿影本乙張、許秀吟本票二張、許秀吟戶口名簿影本乙
    張、柳麗卿本票二張、柳麗卿名片乙張、柳麗卿戶籍謄本二
    張、柳麗卿家中電力公司收據乙張、壬○○臺北銀行松山分
    行支票乙張，與第一商銀支票一張、陽信銀行支票一張、地
    籍資料一百六十一張、本票八十九張、支票二十四張、土地
    登記簿謄本十九張、國民身分證影本十張、行車執照影本一
    張，汽車意外保險單影本一張、戶籍謄本一張、印章一百九
    十二顆則為客戶所交付作為向其等借款之擔保或憑據，不能
    認係被告癸○○、己○○或共犯綽號「顧小姐」女子所有；
    另三十一萬三千一百五十元以本案其餘扣案之物品雖為被告
    己○○以及癸○○所有，然並無證據足資證明係供被告犯罪
    所用、犯罪預備之物，或被告因犯罪所得之物，亦非屬違禁
    物與本件重利罪無涉，均毋庸宣告沒收，公訴人請求一併加
    以宣告沒收，容有未洽，併此敘明。
六、公訴意旨另略以：被告己○○與被告癸○○自八十六年九月
    起，共同以刊登報紙廣告出借款項、經營地下錢莊收取高利
    為常業，貸予乙○○，取得不相當之高利為常業；其等並於
    八十六年十二月十六日致電庚○○○，謊稱商談分期還款事
    由，約定同月二十日下午六時三十分許，在台北市○○○路
    、新生南路口中興紡織大樓附近面談，迨庚○○○依約前來
    後，即推由姓名年籍不詳之成年男子出面毆打庚○○○、並
    持水果刀劃傷庚○○○，致庚○○○受有後頸挫傷、左手多
    處割傷等傷害，復於八十七年一月十六日復再次推由姓名年
    籍不詳之成年男子，守候在庚○○○上班處，趁庚○○○不
    注意之際，再持美工刀割傷其手部，致其受有左手腕背部傷
    ，認定被告等涉有刑法第三百四十五條常業重利罪以及第二
    百七十七條第一項傷害罪等語。經查：
（一）按犯罪事實，應依證據認定之，無證據不得推定其犯罪事
      實；不能證明被告犯罪者，應諭知無罪之判決，刑事訴訟
      法第一百五十四條、第三百零一條第一項分別定有明文。
      又告訴人之告訴，係以使被告受刑事訴追為目的，是其陳
      述是否與事實相符，仍應調查其他證據以資審認，最高法
      院五十二年臺上字第一三００號亦著有判例可參。
（二）本件公訴人認被告己○○以及癸○○涉有常業重利以及傷
      害罪嫌，無非係以庚○○○以及乙○○等人之指訴，以及
      驗傷診斷證明書二紙、鄭宗雄桃園富邦銀行支票乙紙為其
      論據。訊據被告等堅詞否認有經營地下錢莊賺取與原本不
      相當之重利，以及教唆或推由他人傷害庚○○○之犯行，
      被告己○○辯稱：伊並不認識庚○○○，且未教唆他人傷
      害庚○○○，另乙○○所背書之發票人鄭宗雄支票是癸○○所交給伊周轉的等語，被告癸○○則辯稱：伊並未教唆
      他人傷害庚○○○，另乙○○之支票是因為在工地認識林
      寶珍，因為有金錢往來，嗣後林寶珍介紹乙○○給伊認識
      ，伊才借乙○○十三萬元，但當初是基於朋友借貸等語。
（三）經查告訴人乙○○於原審法院訊問時指訴稱：「我借十七
      萬元，實際給我十三萬元」、「我開支票十七萬元，本票
      十三萬元」、「利息八天四萬元，我借了二、三次，我延
      息的三次後，我最後還了十七萬元，我每次的延息時，我
      都有給利息四萬元」、「一萬元一天九百元」、「付了四
      十九萬元，被告他們只給我十三萬元」等語（見原審法院
      八十九年八月三十日訊問筆錄），然如一萬元一天九百元
      則借十三萬元，一天利息應為一萬一千七百元，借八天利
      息應為九萬三千六百元，絕非四萬元，另假若如告訴人乙○○所言延息三次，其利息應為十二萬元，而告訴人乙○○稱利息三十六萬元，顯有疑義；再乙○○事後又於原審
      法院指訴稱：伊完全是因為與被告癸○○發生十三萬元之
      本票民事官司，一時氣憤與心急，為了打贏十三萬元民事
      官司，才受到王富枝之利誘，遭受王富枝利用，在庭上做
      不實的指控，且伊與被告己○○並不認識，且無向被告己○○借過錢等語（見原審法院九十年四月十八日訊問筆錄
      ），證人林寶珍亦證稱：伊有與乙○○去向代書借錢，也
      有介紹乙○○向被告癸○○借了十幾萬元，利息等貸款下
      來才計算等語（見原審法院九十年四月十八日訊問筆錄）
      ，且再從乙○○所提出被告己○○所提示之鄭宗雄所簽發
      之十三萬元支票乙紙，該支票發票日期為八十四年十二月
      二十六日，與本案被告己○○以及癸○○從八十五年九月
      起經營地下錢莊之時間不符，此有上開支票乙紙附卷可稽
      ；綜上可知，告訴人乙○○指訴被告己○○及癸○○犯有
      常業重利之犯行，顯有疑義。
（四）再查告訴人庚○○○於原審法院訊問時指訴稱：「於八十
      六年十二月二日左右，在新生南路那邊被二個人打傷‧‧
      ‧那二人並不是在庭的二位被告」、「‧‧‧在約我出來
      時有提到我欠顧小姐錢的事且要我撤銷對己○○的告訴，
      因此我認為是他們」、「八十七年一月十六日我沒看到誰
      傷我」、「因傷害之前，我有和林先生即被告癸○○通過
      電話，這時間並沒有離很遠」、「我沒有說被告己○○教
      唆傷害」等語（分別見原審法院八十七年八月二十八日、
      八十九年十月四日訊問筆錄），顯見告訴人庚○○○並無
      確切看到被告二人傷害或有教唆傷害之情事，顯見其指訴
      被告二人傷害或教唆傷害，顯有疑義。
（五）綜上所述，是以乙○○、庚○○○之指訴不無瑕疵，且告
      訴人所提出之支票以及驗傷診斷書等物僅為告訴人乙○○
      有向被告借貸金錢以及告訴人庚○○○有受傷之證據，尚
      難認係被告等收取重利以及傷害之直接證據。此外，復查
      無其他積極證據證明被告等有非法經營地下錢莊乘人急迫
      、輕率、無經驗而貸與乙○○金錢以及傷害庚○○○之犯
      行，揆諸前揭規定，不能證明被告犯罪，本應依法為無罪
      之諭知，惟公訴意旨認此部分與前開論罪科刑部分有實質
      上一罪或牽連犯之裁判上一罪關係，爰就此部分不另為無
      罪之諭知。
七、據上論斷，應依刑事訴訟法第369條第 1項前段、第364條、
    第299條第 1項前段，刑法第28條、第345條、第47條、第38
    條第1項第 2款，罰金罰鍰提高標準條例第1條前段，判決如
    主文。
本案經檢察官陳維練到庭執行職務。
中　　華　　民　　國　　94　　年　　6 　　月　　7　　日
　　　　　　　　　刑事第十二庭審判長法　官  李文成
　　　　　　　　　　　　　　　　　  法　官  王復生
　　　　　　　　　　　　　　　　　  法　官　周盈文
以上正本證明與原本無異。
如不服本判決，應於收受送達後十日內向本院提出上訴書狀，其
未敘述上訴之理由者並得於提起上訴後十日內向本院補提理由書
（均須按他造當事人之人數附繕本）。
                                    書記官　余姿慧
中　　華　　民　　國　　94　　年　　6 　　月　　7　　日
附錄：本案論罪科刑法條全文
中華民國刑法第三百四十五條
 (常業重利罪)
以犯前條之罪為常業者，處五年以下有期徒刑，得併科三千元以
下罰金。
